最  高  行  政  法  院  判  決
110年度上字第337號
上  訴  人  陳義忠                                   
訴訟代理人  朱容辰  律師
被 上訴 人  財政部臺北國稅局

代  表  人  宋秀玲              
上列當事人間綜合所得稅事件，上訴人對於中華民國110年3月4
日臺北高等行政法院108年度訴字第1616號判決，提起上訴，本
院判決如下：
　　主  文
上訴駁回。
上訴審訴訟費用由上訴人負擔。　　ˉ　　
　　理  由
一、事實概要：
  ㈠上訴人民國106年度個人房屋土地交易所得稅申報，列報出售
    持有期間在1年以內之臺北市○○區○○路0號地下1樓房屋（權
    利範圍全部）、地下2樓房屋（權利範圍7/76），及其坐落
    之同區信義段1小段30、30之1號土地、權利範圍均為1,305/
    10,000（下合稱系爭房地）交易所得額為新臺幣（下同）負
    5,241,229元。
  ㈡初經被上訴人核定（下稱原核定）課稅所得為7,081,778元，
    應補稅額3,186,800元。上訴人不服，申請復查，經被上訴
    人108年1月4日財北國稅法二字第1080000652號復查決定，
    核定課稅所得為6,842,946元，追減應補稅額107,475元，變
    更核定應補稅額3,079,325元。上訴人仍不服，提起訴願，
    經被上訴人依訴願法第58條第2項規定重新審查結果，以108
    年5月15日財北國稅法二字第1080018587號重審復查決定（
    下稱原處分），核定課稅所得為6,677,421元，追減應補稅
    額181,961元，變更核定應補稅額為3,004,839元。
  ㈢上訴人猶未甘服，提起訴願復經決定駁回，遂循序提起行政
    訴訟。經臺北高等行政法院（下稱原審）以108年度訴字第1
    616號判決（下稱原判決）將訴願決定及原處分（重審復查
    決定）核定上訴人應補稅額超過2,892,339元部分均撤銷；
    上訴人其餘之訴駁回。上訴人仍不服，遂提起本件上訴。
二、上訴人起訴主張、被上訴人於原審之答辯，均援引原判決所
    載。
三、原審斟酌全辯論意旨及調查證據之結果，以：
　㈠以下事實為兩造所不爭執，並有卷附下列證據可憑，得採為
    判決之基礎：
    ⒈系爭房地原為訴外人施善蒂所有，前經其於100年6月22日
      以訴外人白湧鑫為抵押權人，設定登記最高限額2,500萬
      元之第1順位抵押權，作為向白湧鑫借款2,000萬元之擔保
      ；繼於104年11月13日以上訴人為抵押權人，設定登記最
      高限額1,800萬元之第2順位抵押權，以擔保其於同年月16
      日出具借據與同意書，向上訴人借款1,500萬元之債務，
      該第2順位抵押權設定登記並有：「債權已屆清償期而未
      受清償時，抵押物所有權移屬抵押權人所有」之流抵約定
      等情，有系爭房地登記謄本（可閱覽原處分卷第10至17頁
      、原審卷第79至85頁）、白湧鑫所具陳報書（可閱覽原處
      分卷第19、20頁）、借據（同上卷第49頁）及同意書（同
      上卷第48頁）附卷可稽。
    ⒉施善蒂因無力償還向白湧鑫所借2,000萬元，由上訴人交付
      同面額支票1紙予白湧鑫代為清償，並塗銷系爭房地上開
      第1順位最高限額抵押權設定登記；上訴人另以對施善蒂
      之1,500萬元借款債權已屆清償期而未受清償為由，依其
      間之流抵約定，於105年11月4日以買賣為原因，登記取得
      系爭房地所有權等情，有上述白湧鑫陳報書、系爭房地登
      記謄本及面額2,000萬元支票影本（可閱覽原處分卷第21
      頁）在卷足憑。
    ⒊施善蒂曾以系爭房地之土地公告地價為54,430,370元，扣
      除4,300萬元之抵押權，應有殘值11,430,370元，加計房
      屋價值200萬元，合計13,430,370元，為上訴人依其間流
      抵約定移轉系爭房地所有權時，該抵押物價值超過擔保債
      權之金額為由，向臺灣臺北地方法院（下稱臺北地院）訴
      請上訴人返還不當得利，經該院分為106年度重訴字第87
      號事件受理並移付調解，雙方其後以由上訴人給付施善蒂
      10萬元之條件成立調解，有民事起訴狀附原審卷第89至92
      頁，及臺北地院106年度移調字第93號調解程序筆錄（下
      稱調解筆錄）附可閱覽原處分卷第36、37頁可稽。
    ⒋上訴人於106年6月1日以總價57,187,920元移轉登記出售系
      爭房地，於申報該年度個人房屋土地交易所得稅時，列報
      出售系爭房地交易所得額為負5,241,229元，被上訴人原
      核定課稅所得為7,081,778元，應補稅額3,186,800元，嗣
      經上訴人申請復查，先行追減應補稅額107,475元，於上
      訴人提起訴願後重新審查，再以原處分變更核定課稅所得
      為6,677,421元【出售總價57,187,920元－可減除成本47,6
      51,103元（上訴人以施善蒂未清償之借款債權抵充價金1,
      500萬元＋代償系爭房地設定第1順位抵押權所借款項2,000
      萬元＋土地增值稅12,011,852元＋契稅180,464元＋印花稅57
      ,437元＋地價稅121,977元＋房屋稅13,848元＋依調解筆錄給
      付10萬元＋應收違約金抵充價金15萬元＋規費15,525元）－
      按成交價額5%計算之可減除費用2,859,396元=6,677,421
      元】，按系爭房地持有期間在1年以內之適用稅率45%，變
      更核定應補稅額為3,004,839元（課稅所得6,677,421元X4
      5%）。
　㈡本件爭點為：上訴人主張系爭房地原設定登記第1、2順位抵
    押權最高限額即2,500萬元、1,800萬元之全額，均屬其取得
    系爭房地之成本；另施善蒂依其間約定，自104年11月17日
    起至105年11月4日止，應付而未付之月息3分利息，及自105
    年6月20日起至同年11月4日止，每萬元1日20元計算之違約
    金，暨登記費罰鍰30,410元，亦均得列計成本減除，是否可
    採？
　　⒈依上訴人所述，系爭房地上開「買賣」之起因，為施善蒂
      於104年11月間向其借款1,500萬元，並以系爭房地設定登
      記最高限額1,800萬元之第2順位抵押權及為流抵約定，施
      善蒂亦於104年11月16日出具同意書表明若債務屆期仍未
      清償，且遲延繳息逾1個月，即無條件由上訴人辦理流抵
      之所有權移轉登記事宜；惟施善蒂自105年5月16日起未繳
      息，至同年6月16日已明顯違約，其因而依其間約定申辦
      系爭房地過戶等語，核與施善蒂對上訴人提起臺北地院10
      6年度重訴字第87號民事訴訟時，主張系爭房地於105年11
      月4日移轉登記為上訴人所有，係上訴人依流抵約定所為
      等語，乃相符合。
　　⒉再參諸上訴人自承系爭房地之過戶，係其單方面依施善蒂
      出具之同意書辦理，雙方就房地價值未事先約定，因而遭
      施善蒂質疑，並對其提起上述民事訴訟，請求返還不當得
      利，此與不動產買賣，締約雙方對於為契約必要之點之價
      金為何，必須達成合意，買賣契約始得成立之常態情形，
      明顯不合；且上訴人與施善蒂於105年6月20日就系爭房地
      所訂土地建築改良物所有權買賣移轉契約書，其上所載買
      賣價款總金額為3,007,739元，與上訴人聲稱之買價54,43
      0,370元，復相去甚遠。
　　⒊是綜上諸情以觀，上訴人取得系爭房地所有權之實際原因
      ，並非其與原所有權人施善蒂訂有買賣契約，而係其依第
      2順位抵押權設定登記實行流抵約款，故其取得系爭房地
      之原因，與房地合一課徵所得稅申報作業要點（下稱房地
      合一稅申報作業要點）第10點第1項第1至9款規定，俱不
      相同，無從依該9款規定認定成本，揆諸同項第10款規定
      ，被上訴人得依查得資料核定其成本。
　　⒋依施善蒂於104年11月16日向上訴人借款1,500萬元時出具
      之同意書，載明其承諾於債務已屆清償期而仍未清償，且
      遲延繳交利息逾1個月，上訴人得不經其配合或通知，無
      條件指定登記權利人，辦理流抵之所有權移轉登記事宜，
      並放棄流抵決算之權利等語觀之，施善蒂遲延給付上訴人
      利息達1個月，乃上訴人得以實行流抵約定之條件。由此
      足見，上訴人與施善蒂間就上述1,500萬元借款，確實約
      定施善蒂應按一定期限給付利息，且施善蒂未償還之借款
      本金與逾期1個月未給付之利息，均為上訴人依流抵約定
      取得系爭房地所有權之對價，故應屬其取得系爭房地所有
      權之成本。從而：
　　　⑴施善蒂就前述1,500萬元借款本金，迄至上訴人與其於10
        5年6月20日訂定土地建築改良物所有權買賣移轉契約書
        ，請求其移轉系爭房地所有權時，未曾清償分文一節，
        既為兩造所不爭之事實，則被上訴人核認該1,500萬元
        為上訴人取得系爭房地之成本，自無違誤。
　　　⑵上訴人主張其與施善蒂就該1,500萬元借款約定之利息為
        週年利率30%，為被上訴人所否認。然依上訴人主張：
        施善蒂曾對其交付由訴外人全球通運旅行社有限公司（
        下稱全球通運公司）為發票人、面額均為375,000元，
        發票日分別為105年2月16日、105年3月16日之支票2紙
        ，支付105年2、3月之利息，另於105年5月20日匯款75
        萬元至其於國泰世華銀行開設之帳戶，支付105年4、5
        月份應付之利息等情，業據其提出支票2紙及匯款紀錄
        為證；又其所稱上開支票發票人全球通運公司之負責人
        施致豪為施善蒂之胞弟一節，亦據其提出公司基本資料
        為憑，且未為被上訴人所爭執，應可採認。
　　　⑶由上訴人所提上述支票發票日與施善蒂匯款之日期，係
        在施善蒂向上訴人借款1,500萬元以後，及其雙方就系
        爭房地訂定土地建築改良物所有權買賣移轉契約書之前
        ，且交付支票與匯款之時間在4個月之內，支票面額及
        匯款金額共計150萬元，與上訴人所述1,500萬元借款，
        以年息30%計算之4個月份利息數額（1,500×30%×4÷12=1
        50），復相符合，支票又係由施善蒂之弟擔任負責人之
        公司簽發，與一般民間借貸之借款人向親友商借客票清
        償債務之常情並不相悖等情觀之，上訴人主張其與施善
        蒂就該1,500萬元借款，係約定施善蒂應按週年利率30%
        支付利息，且施善蒂曾按月付息至105年5月止等情，應
        堪採信。
　　　⑷再者，施善蒂於104年11月16日向上訴人借用1,500萬元
        ，惟僅依約繳納年息30%之利息至105年5月16日，其後
        即未繳息，業如前述，則依其間約定，施善蒂對上訴人
        所負債務，於其遲付利息滿1個月之105年6月15日，即
        屆至清償期。惟依110年1月20日修正前民法第205條規
        定：「約定利率，超過週年百分之20者，債權人對於超
        過部分之利息，無請求權。」是上訴人就施善蒂遲延未
        付之該1個月約定利息，依法僅得請求施善蒂給付其中
        以年息20%計算之25萬元（計算式：1,500×20%÷12＝25）
        ，超過部分則無請求權。上述25萬元利息既屬上訴人取
        得系爭房地之對價，自得列為出售系爭房地之成本予以
        減除，被上訴人否准認列，即有違誤。
　　⒌另查，系爭房地第2順位最高限額抵押權設定登記事項，尚
      包括「違約金：每萬元逾1日，新台幣20元整。」。施善
      蒂對上訴人所負上開債務，於其遲延給付利息滿1個月之1
      05年6月15日，屆至清償期，則被上訴人核認施善蒂自該
      借款債務清償期屆至次日（即105年6月16日）起至同年月
      20日止，應給付之5日違約金合計15萬元（1,500萬元÷1萬
      元×20元×5日），為上訴人取得系爭房地之成本，與民法8
      73條之1第2項規定所揭示抵押權人實行流抵約款而取得抵
      押物所有權者，應於請求抵押人移轉抵押物所有權時，就
      其債權（包括經登記之違約金在內）數額予以結算之意旨
      ，及上訴人既於105年6月20日與施善蒂訂定土地建築改良
      物所有權買賣移轉契約書，足證其於該日已依流抵約定請
      求施善蒂移轉系爭房地所有權，故施善蒂積欠債務之數額
      應以該日為準進行結算之事證相符，並無不合。
　　⒍又查，上訴人於105年11月4日登記取得系爭房地所有權時
      ，該房地前由施善蒂為訴外人白湧鑫設定之第1順位抵押
      權登記，並未塗銷，且施善蒂於104年6月24日向白湧鑫借
      用、以該第1順位抵押權擔保之2,000萬元，自105年2月份
      起即未如期支付利息，經其徵得白湧鑫同意停止計算利息
      ，且暫緩拍賣系爭房地，嗣由上訴人代施善蒂償還2,000
      萬元，始於106年3月24日塗銷該第1順位抵押權設定登記
      。是上訴人代施善蒂向白湧鑫清償之2,000萬元，使系爭
      房地上之第1順位抵押權設定登記得以除去，上訴人即不
      致因白湧鑫聲請拍賣抵押物而喪失系爭房地所有權，則被
      上訴人核認該2,000萬元係上訴人取得系爭房地所支付之
      必要成本，准予減除，亦無違誤。
　　⒎系爭房地原由施善蒂為白湧鑫及上訴人設定第1、2順位抵
      押權之最高限額2,500萬元、1,800萬元，僅為其與各該債
      權人約定系爭房地所應擔保債權額之上限金額，然上訴人
      依第2順位抵押權設定登記之流抵約定，請求施善蒂移轉
      系爭房地所有權時，施善蒂已屆清償期而未償還之借款債
      務本金數額僅為1,500萬元，未達該抵押權設定登記最高
      限額1,800萬元；另上訴人為塗銷第1順位抵押權，取得無
      物上負擔之系爭房地，代施善蒂償還之債務數額為2,000
      萬元，亦非第1順位抵押權設定登記之最高限額2,500萬元
      ，則被上訴人核認上述上訴人未能回收之借款本金1,500
      萬元及代為清償之2,000萬元，為其出售系爭房地所得減
      除之成本，合於房地交易所得計算應遵循之核實認定原則
      ，上訴人主張前述2項抵押權之最高限額共計4,300萬元均
      應認列成本，自非可採。
　　⒏施善蒂於104年11月16日向上訴人借款1,500萬元後，以交
      付全球通運公司為發票人之支票及匯款等方式，對上訴人
      給付105年2至5月約定利息之事實，已據上訴人提出相符
      之支票及匯款紀錄證明如上；至其於104年11月16日借款
      時至105年1月之應付利息，衡情施善蒂應亦已按月給付，
      否則其中如有任1期利息逾1月未付，上訴人理當早已實行
      流抵約定，而無於105年6月20日始請求施善蒂移轉系爭房
      地所有權之理。上述業經上訴人收取之利息，為上訴人已
      實現之所得，上訴人竟主張應列為其出售系爭房地之成本
      ，於計算該房地交易所得時予以減除，殊無足取。又依前
      述，上訴人取得系爭房地之成本為若干，應以其於105年6
      月20日實行流抵約定，請求施善蒂移轉系爭房地所有權時
      ，為結算時點，即於該日未獲施善蒂清償之借款本息及已
      發生之違約金，始屬上訴人取得系爭房地所支付之代價，
      得於上訴人出售系爭房地時列為成本扣除，上訴人主張10
      5年6月20日後至系爭房地於同年11月4日移轉登記為其所
      有時之約定利息及違約金，仍應計入其取得系爭房地之成
      本，洵難採憑。
　　⒐上訴人末主張：伊因施善蒂不願配合辦理系爭房地所有權
      移轉登記，致遭地政機關依土地法第73條規定裁處罰鍰30
      ,410元，若未繳納完畢，根本無法完成過戶，自應准予列
      為成本減除云云。惟查，辦理土地權利變更登記，由土地
      法第73條第1項所定聲請人，檢附同法第74條所定文件，
      向地政機關提出聲請，地政機關即應受理；至同法第73條
      第2項規定：「前項聲請，應於土地權利變更後1個月內為
      之。……聲請逾期者，每逾1個月得處應納登記費額1倍之罰
      鍰。但最高不得超過20倍。」旨在促使土地權利人及義務
      人儘早聲請登記，受罰者如未繳納罰鍰，裁罰之地政機關
      固可能以其有公法上金錢給付義務不履行為由，移送行政
      執行，惟非得以此為由否准其登記聲請。是上訴人主張其
      如未繳納地政機關以其逾期聲請登記為由，依土地法第73
      條規定裁處罰鍰30,410元，即無法完成系爭房地之過戶，
      故該項罰鍰乃伊為取得系爭房地支付之必要成本云云，仍
      無足取。
　㈢綜上所述，上訴人出售系爭房地時得減除之成本，除原處分
    准予列計之47,651,103元外，應再加計上訴人實行流抵約定
    時，依法得請求施善蒂給付之利息25萬元，而為47,901,103
    元（47,651,103+250,000＝47,901,103），其課稅所得應為6
    ,427,421元【出售總價57,187,920元－可減除成本47,901,10
    3元－可減除費用2,859,396元=6,427,421元】，按系爭房地
    持有期間在1年以內之適用稅率45%所計算應補稅額為2,892,
    339元（6,427,421×45%＝2,892,339）。是被上訴人以原處分
    核定上訴人於106年出售系爭房地交易所得之應補稅額，於
    超過2,892,339元部分，係屬違誤，訴願決定未予糾正，同
    有違法，上訴人訴請撤銷，為有理由，應予准許；至原處分
    其餘部分，於法尚無不合，訴願決定予以維持，亦無違法，
    上訴人訴請撤銷，為無理由，應予駁回。
四、上訴人上訴意旨略以：
  ㈠流抵最重要之原則，就是抵押物行使流抵權後，由抵押權人
    與設定義務人進行結算予以找補，此觀民法第873條之1規定
    自明。原判決亦認同本件係因行使「流抵權」而產生，自應
    尊重雙方最後結算之結果。今雙方是以56,440,370元（即土
    地54,430,370元+房屋2,000,000元+和解金100,000元）結算
    ，原判決又豈能無視雙方最終於民事庭所進行之結算結果。
    就此部分，原判決顯然未予以探究，即率爾認定取得成本，
    未將500萬元之差額（最高限額抵押2,500萬元，最後僅代為
    清償2,000萬元）列入成本予以扣抵，其認事用法顯有違誤
    ，顯然有適用法律之違誤，依法應予廢棄。
  ㈡本案中有關「流抵」之約定，如認定為一種「代物清償」，
    則依民法第319條規定之「受領」，自應以「取得所有權」
    為解釋方屬合理，而非僅是取得「占有」或是「使用權」。
    則依民法第758條規定，自應於「完成登記」後始生代物清
    償之效力。就此部分，原判決所為之解釋顯與民法第319條
    、第758條之規定有違，當有予以廢棄之必要。
  ㈢上訴人與施善蒂在民事案件中，均認定以4,300萬元作為基本
    的價金（即第1順位2,500萬元+第2順位抵押1,800萬元）。
    認定之買賣價金即包含了第2順位的全額抵押金額1,800萬元
    ，是本件之利息，自應全額計入300萬元，而非15萬元。
  ㈣登記費罰鍰30,410元係屬本案「行使流抵權」成立之交易，
    因債務人不配合所產生之費用，自應一併列入作為「必要費
    用」予以核定，方屬適法。蓋當時依土地法第73條規定，即
    是因為義務人施善蒂不願配合，才遲遲無法辦理「過戶」，
    致產生行政罰鍰。原判決既已認定此非屬「常規交易」，則
    就「變態事實」所生之費用，卻任由行政機關予以排除列為
    成本，認事用法確有所違誤。
五、本院查：
  ㈠按所得稅法第4條之4第1項規定：「個人及營利事業自中華
    民國105年1月1日起交易房屋、房屋及其坐落基地或依法得
    核發建造執照之土地（以下合稱房屋、土地），符合下列情
    形之一者，其交易所得應依第14條之4至第14條之8及第24條
    之5規定課徵所得稅：一、交易之房屋、土地係於103年1月1
    日之次日以後取得，且持有期間在2年以內。二、交易之房
    屋、土地係於105年1月1日以後取得。」第14條之4第1項、
    第3項第1款第1目規定：「（第1項）第4條之4規定之個人房
    屋、土地交易所得或損失之計算，其為出價取得者，以交易
    時之成交價額減除原始取得成本，與因取得、改良及移轉而
    支付之費用後之餘額為所得額；……。（第3項）個人依前2項
    規定計算之房屋、土地交易所得，減除當次交易依土地稅法
    規定計算之土地漲價總數額後之餘額，不併計綜合所得總額
    ，按下列規定稅率計算應納稅額：一、中華民國境內居住之
    個人：㈠持有房屋、土地之期間在1年以內者，稅率為45%……
    。」第14條之6規定：「……個人未提示因取得、改良及移轉
    而支付之費用者，稽徵機關得按成交價額百分之5計算其費
    用。」房地合一稅申報作業要點第3點前段規定：「
　　房屋、土地交易日之認定，以所出售或交換之房屋、土地完
    成所有權移轉登記日為準。」第4點前段規定：「房屋、土
    地取得日之認定，以所取得之房屋、土地完成所有權移轉登
    記日為準。」第10點第1項規定：「本法第14條之4第1項及
    第14條之6規定之成本，認定如下：㈠買賣取得者，以成交價
    額為準。㈡個人提供土地與營利事業合建分成或合建分售者
    ，以該土地之取得成本為準。㈢個人以自有土地與營利事業
    合建分屋所取得之房屋、土地，其土地以取得成本為準；房
    屋以換出土地之取得成本為準，並依下列情形調整（認定）
    ：……。㈣個人自地自建房屋，其土地以取得成本為準；房屋
    以實際建造成本為準。㈤因區段徵收領回抵價地或土地重劃
    領回重劃後土地，以原取得被徵收土地或重劃前土地之取得
    成本為準。但徵收或重劃時已領取補償金部分之成本，應自
    成本中扣除。㈥以房屋、土地為信託財產，嗣因信託行為不
    成立、無效、解除或撤銷而塗銷信託登記，該房屋、土地所
    有權回復登記於委託人名下，以委託人原取得房屋、土地之
    成本為準。㈦配偶之一方依民法第1030條之1規定行使剩餘財
    產差額分配請求權取得之房屋、土地，以配偶之他方原取得
    房屋、土地之成本為準。㈧因繼承或受贈取得之房屋、土地
    ，以繼承或受贈時之房屋評定現值及公告土地現值按政府發
    布之消費者物價指數調整後之價值為準。㈨分割共有物取得
    房屋、土地，以原取得共有物之成本為準。但該共有物係因
    繼承或受贈取得者，應按前款規定認定。㈩其他情形或無法
    依前9款規定認定成本者，稽徵機關得依查得資料核定其成
    本，無查得資料，得依原始取得時房屋評定現值及公告土地
    現值按政府發布之消費者物價指數調整後，核定其成本。」
    第11點第1款規定：「個人除得減除前點規定之成本外，其
    提示下列證明文件者，亦得包含於成本中減除：㈠購入房屋
    、土地達可供使用狀態前支付之必要費用（如契稅、印花稅
    、代書費、規費、公證費、仲介費等），及於房屋、土地所
    有權移轉登記完成前，向金融機構借款之利息。」前揭作業
    要點乃財政部基於稅捐稽徵主管機關之職權，對於依所得稅
    法第4條之4規定應課徵所得稅之房屋、土地交易所得，其交
    易日、取得日之認定及得認列之成本等細節性、技術性事項
    ，訂定之行政規則，與母法規定並無牴觸，無違法律保留原
    則，得為稅捐稽徵機關辦理相關案件時所援用。
　㈡經查原判決以上訴人出售系爭房地時得減除之成本，除原處
    分准予列計之47,651,103元外，應再加計上訴人實行流抵約
    定時，依法得請求施善蒂給付之利息25萬元，而為47,901,1
    03元（47,651,103+250,000＝47,901,103），其課稅所得應
    為6,427,421元【出售總價57,187,920元－可減除成本47,901
    ,103元－可減除費用2,859,396元=6,427,421元】，按系爭房
    地持有期間在1年以內之適用稅率45%所計算應補稅額為2,89
    2,339元（6,427,421×45%＝2,892,339）。是被上訴人以原處
    分核定上訴人於106年出售系爭房地交易所得之應補稅額，
    於超過2,892,339元部分，係屬違誤，訴願決定未予糾正，
    同有違法，上訴人訴請撤銷，為有理由，應予准許；至原處
    分其餘部分，於法尚無不合，訴願決定予以維持，亦無違法
    ，上訴人訴請撤銷，為無理由，應予駁回，經核與卷證資料
    相符，亦無違證據及經驗、論理法則，自無違誤。
　㈢查系爭房地原由施善蒂為白湧鑫及上訴人設定第1、2順位抵
    押權之最高限額2,500萬元、1,800萬元，僅為其與各該債權
    人約定系爭房地所應擔保債權額之上限金額，然上訴人依第
    2順位抵押權設定登記之流抵約定，請求施善蒂移轉系爭房
    地所有權時，施善蒂已屆清償期而未償還之借款債務本金數
    額僅為1,500萬元，未達該抵押權設定登記最高限額1,800萬
    元；另上訴人為塗銷第1順位抵押權，取得無物上負擔之系
    爭房地，代施善蒂償還之債務數額為2,000萬元，亦非第1順
    位抵押權設定登記之最高限額2,500萬元，則被上訴人核認
    上述上訴人未能回收之借款本金1,500萬元及代為清償之2,0
    00萬元，為其出售系爭房地所得減除之成本，合於房地交易
    所得計算應遵循之核實認定原則等情，業據原判決敘明甚詳
    。至上訴人主張施善蒂於民事訴訟中主張系爭房地中之土地
    公告地價為54,430,370元，扣除4,300萬元抵押權後之殘值
    ，加計房屋價值200萬元，為伊應返還之不當得利，顯見施
    善蒂係以第1、2順位抵押權之最高限額2,500萬元、1,800萬
    元，合計4,300萬元，作價抵償買賣價金之一部，則該4,300
    萬元自應全數認定為伊取得系爭房地之成本云云，惟查房地
    交易所得或損失之計算，基於量能課稅原則之要求，自以核
    實認定為原則，而前開被上訴人核認上訴人未能回收之借款
    本金1,500萬元及代為清償之2,000萬元，始為其出售系爭房
    地所得減除之成本，而不得以最高限額抵押權限額為成本，
    業據前述，從而上訴人此部分主張，自非可採。
　㈣查系爭房地上開「買賣」之起因，乃施善蒂於104年11月間向
    上訴人借款1,500萬元，並以系爭房地設定登記最高限額1,8
    00萬元之第2順位抵押權及為流抵約定，施善蒂亦於104年11
    月16日出具同意書表明若債務屆期仍未清償，且遲延繳息逾
    1個月，即無條件由上訴人辦理流抵之所有權移轉登記事宜
    ；惟施善蒂自105年5月16日起未繳息，至同年6月16日已明
    顯違約，其因而依其間約定，由上訴人與施善蒂於105年6月
    20日就系爭房地所訂土地建築改良物所有權買賣移轉契約書
    ，申辦系爭房地過戶，從而上訴人取得系爭房地之成本為若
    干，自應以其於105年6月20日實行流抵約定，請求施善蒂移
    轉系爭房地所有權時，為結算時點，即於該日未獲施善蒂清
    償之借款本息及已發生之違約金，始屬上訴人取得系爭房地
    所支付之代價，得於上訴人出售系爭房地時列為成本扣除。
    至上訴人雖主張有關「流抵」之約定，如認定為一種「代物
    清償」，則依民法第319條規定之「受領」，自應以「取得
    所有權」為解釋方屬合理云云，惟參酌本件流抵約定，乃施
    善蒂於104年11月16日出具同意書表明若債務屆期仍未清償
    ，且遲延繳息逾1個月，即無條件由上訴人辦理流抵之所有
    權移轉登記事宜，則自應以上訴人與施善蒂於105年6月20日
    實行流抵約定，請求施善蒂移轉系爭房地所有權時，為結算
    時明確之時間作為其取得成本之時點始為合理，否則如上訴
    人所主張以取得所有權為時點，則該取得所有權之時間係不
    確定，更可因人為因素而控制其時間，自為不合理，從而，
    上訴人之主張自難採信。
　㈤又被上訴人核認上訴人未能回收之借款本金1,500萬元，始為
    其出售系爭房地所得減除之成本，而不得以最高限額抵押權
    限額為成本，已如前述，因而上訴人所主張其利息應以最高
    限額抵押權限額1,800萬元計算，自無足憑。
　㈥末查上訴人固主張依土地法第73條第1項規定：土地權利變更
    登記，應由權利人及義務人會同聲請。本件係因義務人施善
    蒂不願配合，才遲遲無法辦理「過戶」，致產生行政罰鍰，
    故該行政罰鍰自應計為成本云云。惟查施善蒂既己與上訴人
    為流抵約定，衡情自無不配合與上訴人辦理過戶之理。而上
    訴人非惟未能舉證施善蒂究如何不願配合過戶致遲延辦妥過
    戶，且該因未於法定期間辦理過戶而應繳納為行政罰鍰，並
    不阻卻辦理過戶，亦即並非辦理過戶之必要費用，復經原判
    決敘明甚詳，况倘真如上訴人所主張遲延過戶係出於施善蒂
    所致，亦非不得請求施善蒂為損害賠償，從而原判決亦無上
    訴意旨所稱之不適用法令之情事。
　㈦綜上，原判決認事用法並無不當，上訴意旨無非係重述其在
    原審業經主張而為原判決所摒棄不採之陳詞，或為其一已之
    法律見解，自難認原判決有何違背法令或不適用法規之違法
    ，其上訴自無理由，應予駁回。　　　　　
六、據上論結，本件上訴為無理由，依行政訴訟法第255條第1項
    、第98條第1項前段，判決如主文。 
中　　華　　民　　國　　111　 年　   7　  月　  28    日
                    最高行政法院第二庭
                        審判長法官　帥  嘉  寶  
                              法官　林  玫  君 
                              法官　李  玉  卿
　　　　　　　　　　　　　　　法官  洪  慕  芳
　                            法官　鄭  小  康
　　　　　　　　　　　　　　　 
以  上  正  本  證  明  與  原  本  無  異
中　　華　　民　　國　　111　 年　   7　  月　  28    日
                              書記官　徐  子  嵐